最高法院民事判決　　　　　　　　　　　　　　　　八十七年度台上字第六四四號
　　上　訴　人　大清營造股份有限公司
　　法定代理人　傅傳宗
　　被 上訴 人　高雄市政府國民住宅處
　　法定代理人　藍鴻男
右當事人間請求質權移轉登記事件，上訴人對於中華民國八十六年五月五日台灣高等
法院高雄分院第二審判決（八十二年度重上字第七九號），提起上訴，本院判決如左
：
    主  文
原判決廢棄，發回台灣高等法院高雄分院。
    理  由
本件上訴人主張：訴外人四海工程有限公司（下稱四海公司）以伊為保證人，於民國
七十三年二月十日向被上訴人承攬高雄市旗津國宅社區土木建築工程（下稱系爭工程
），提供第一審判決附表（下稱附表）所示之定期存單四張、金額共新台幣（下同）
二千五百萬元與被上訴人設定權利質權，以充為保證金，並經向台中市第七信用合作
社辦妥權利質權設定登記。嗣因四海公司週轉不靈，伊乃與被上訴人簽訂工程附約書
，而以保證人之身分接續承建四海公司未竣之工程，代為履行承攬人之義務，於七十
五年六月二十四日取得使用執照。依民法第七百四十九條規定，於伊為主債務人四海
公司履行（清償）債務之限度內，被上訴人之債權已移轉與伊。被上訴人自應將附表
所載定期存單之權利質權移轉與伊並交付該四張定期存單，以利伊之實行權利質權等
情，求為命被上訴人將附表所載定期存單之權利質權為移轉登記並交付該四張存單與
伊之判決。
被上訴人則以：上訴人逾期完工之日數為三一八‧五天，依約應給付之違約金達九千
八百二十八萬六千五百五十二元，以系爭保證金抵扣尚有不足，自不能請求伊為系爭
質權之移轉。況四海公司對伊之債權包括工程款及原繳之保證金，均經台灣高雄地方
法院（下稱高雄地院）以扣押命令禁止伊為清償，伊亦無從將系爭權利質權移轉與上
訴人等語，資為抗辯。
原審維持第一審所為上訴人敗訴之判決，駁回其上訴。無非以：按民法第七百四十九
條所定：「保證人向債權人為清償後，債權人對於主債務人之債權，於其清償之限度
內，移轉與保證人」之保證人所受移轉者，應係債權人對主債務人之債權。若債權人
對主債務人已無債權存在，自無從為移轉；倘為債權人另對主債務人所負之義（債）
務，更無為移轉之可言，即均無該條規定之適用。茲觀之被上訴人與訴外人四海公司
所訂系爭工程合約書之約定，四海公司提供附表所示之定期存單充為保證金，為被上
訴人設定權利質權，乃係擔保其對系爭工程合約之履行。於四海公司違約時，被上訴
人即得行使質權，取得該保證金額以抵充損害賠償之一部分，亦即該權利質權，係債
務不履行損害賠償請求權之擔保物權，附隨於損害賠償請求權之存在而存在。查四海
公司係因違約無法完成系爭工程，始由上訴人以保證人之身分，依所訂系爭工程附約
，承受四海公司之權利義務，代為完成該工程。而兩造間之工程款糾紛，又據另件最
高法院判決被上訴人應給付上訴人十一萬三千四百三十元之本息確定，經被上訴人清
償完畢。具見兩造間之工程款均已結算清楚。殊不因四海公司之違約，而謂被上訴人
對之猶有損害賠償請求權存在。是被上訴人對四海公司既已無損害賠償請求權存在，
上訴人亦從未代為清償該項債務，被上訴人自無將該損害賠償請求權及附隨之權利質
權移轉與上訴人之義務。縱被上訴人於系爭工程驗收合格後，應依約將系爭保證金發
還，然依兩造所訂系爭工程附約第七條約定，仍應由被上訴人直接發還與四海公司。
果上訴人對該保證金有代位權，亦因其同意該項約定而喪失對該保證金之代位權。參
以該保證金於系爭工程附約簽訂前之七十三年九月五日，業經高雄地院以七十三年度
執字第一二○六二號及一二一○三號等執行事件核發扣押命令，迄今尚未撤銷該命令
，且返還該保證金予四海公司，原係被上訴人之義務，非其對四海公司之權利，上訴
人依民法第七百四十九條規定，請求被上訴人為移轉及交付附表所示之定期存單，尤
屬無理等詞，為其判斷之基礎。
查民法第七百四十九條所定之「保證人之代位權」，乃保證人向債權人為清償或其他
消滅債務之行為後，當然取代債權人之地位，得於其清償之限度內，行使原債權之權
利。保證人既得代位行使該原債權，解釋上包括原債權之擔保及其他從屬權利，即應
一併移轉於保證人。殊不因債權人於該受償限度內，對主債務人已喪失其債權之請求
權而影響該代位權之存在。本件上訴人係以保證人之身分，代主債務人四海公司完成
其對被上訴人之系爭工程債務，為原審所確定之事實，果爾，上訴人代為履行（清償
）之限度究竟如何﹖其所清償者是否包括四海公司因違約原應給付被上訴人之賠償額
（違約金）﹖苟被上訴人對主債務人四海公司原有系爭權利質權所擔保之債權確經上
訴人清償完畢，揆之前揭說明，該權利質權似即無不併同移轉於上訴人之理。此與經
上訴人代為清償後，被上訴人對主債務人四海公司是否尚有損害賠償請求權存在，應
屬二事。原審未查明上訴人以保證人之身分所代為清償之限度及系爭權利質權是否擔
保其所代為清償之債權，以究明被上訴人有無移轉該質權之義務，徒以被上訴人對四
海公司已無可為移轉之損害賠償請求權存在云云，遽為不利於上訴人之判決，自屬可
議。其次，上訴人係因代為履行主債務人四海公司對被上訴人之債務，而依民法第七
百四十九條規定，代位行使被上訴人原對主債務人四海公司之「權利」（權利質權）
。故被上訴人所應移轉於上訴人之權利，倘尚須經登記或交付始得為之，被上訴人似
即負有使受讓之上訴人取得該權利之義務。上訴人既非就主債務人四海公司對被上訴
人是否有「返還」該權利之請求權為主張，前開高雄地院扣押命令所扣押者復屬四海
公司對被上訴人之「工程款及押標金（保證金）尚未領取」之債權（見：第一審卷四
三至四五頁），非被上訴人對四海公司之債權。原審未詳加勾稽，遽以四海公司之上
述債權業經法院為扣押及上訴人已同意如被上訴人須返還時，應直接發還四海公司等
詞，而認定上訴人不得行使保證人之代位權，亦不無再為研求之餘地。上訴論旨指摘
原判決欠當，求予廢棄，非無理由。又附表所示之系爭定期存單，是否確在台中市第
七信用合作社辦妥質權設定登記﹖其內容如何﹖該存單究在何人執有中﹖兩造似均未
提出該存單及設質之相關資料。案經發回，宜注意推闡明晰，附此指明。
據上論結，本件上訴為有理由，依民事訴訟法第四百七十七條第一項、第四百七十八
條第一項，判決如主文。
中      華      民      國    八十七    年      三      月    二十六    日
                              最高法院民事第七庭
                                  審判長法官  朱  錦  娟
                                        法官  蘇  茂  秋
                                        法官  蘇  達  志
                                        法官  顏  南  全
                                        法官  葉  賽  鶯
      右正本證明與原本無異
                                              書  記  官
中      華      民      國    八十七    年      四      月      九      日
